【裁判字號】    99,訴,155
【裁判日期】    990614
【裁判案由】    侵權行為損害賠償
【裁判全文】
臺灣臺南地方法院民事判決               99年度訴字第155號
原      告  文陽工業股份有限公司
法定代理人  乙○○
被      告  弘晟水泥製品股份有限公司
法定代理人  丙○○
訴訟代理人  甲○○
上列當事人間請求侵權行為損害賠償事件，經台灣嘉義地方法院
移轉管轄前來，本院於民國99年5月31日言詞辯論終結，判決如
下：
    主      文
原告之訴駁回。
訴訟費用由原告負擔。
    事實及理由
一、按訴狀送達後，原告不得將原訴變更或追加他訴，但請求之
    基礎事實同一，及擴張或減縮應受判決事項之聲明，不在此
    限，民事訴訟法第255條第1項第2款、第3款分別定有明文。
    本件原告起訴時原請求被告給付原告新臺幣（下同）160 萬
    元，並登報道歉。嗣分別追加及擴張聲明為︰被告應給付原
    告410萬941元，及自追加狀繕本送達翌日起算至清償日止之
    法定遲延利息（卷第108頁背面筆錄參照），並於聯合報、
    中國時報、自由時報、蘋果日報第一版下方半版，以篇幅10
    全34公分×25公分刊登對原告公司之道歉啟事1日（卷14頁
    反面筆錄、第82頁原告99年3月31日起訴狀）。經核原告所
    為之追加及請求金額之擴張，其所請求之基礎事實均為相同
    ，且原告係追加損害計算之項目、遲延利息及道歉啟事之刊
    載報紙，而合於上開規定，應予准許，合先敘明。
二、原告起訴主張；
  (一)被告公司與原告公司素不相識，亦無買賣貨款債權債務關係
    存在，被告公司竟於97年10月24日寄發存證信函，以絕不寬
    貸之恫嚇口吻令原告公司交付貨款306,600元，原告及時回
    函告知被告並無積欠貨款情形，然被告罔顧事實，於商場上
    捏造謠傳「文陽欠債未清償，且隱匿財產」之情事，並於97
    年12月15日以「債務人（即原告）有隱匿財產情事」為由，
    向臺灣嘉義地方法院（下稱嘉義地院）聲請假扣押，嘉義地
    院於97年12月15日以97年度執全字第2406號裁定准被告公司
    供擔保後，在306,600元之範圍內對原告公司假扣押。被告
    持假扣押之執行名義，經嘉義地院98年度執全字第51號假扣
    押原告名下所有銀行帳戶。當時年關在即、資金籌借困難，
    帳戶突遭凍結致票據往來徵信異常，廠商紛紛要求提前給付
    貨款，上游廠商亦阻絕提供原料，電話、傳真因銀行代扣款
    失敗，險遭斷訊，水電、瓦斯、信用卡等民生委扣款全受影
    響，迫使原告公司須派人專程至各單位營業所臨櫃繳款，原
    告之商場信用、法定代理人個人名譽均遭質疑，法定代理人
    之父親亦因遇此突發窘境，終日鬱悶而辭世，家庭生活頓時
    混亂，根本無心經營事業，身心倍感痛苦。後被告公司更於
    98年4月10日聲請嘉義地院對原告核發給付貨款之支付命令
    （即98年度司促字第4279號），因原告異議而視為起訴，致
    原告法定代理人必須出庭應訊（嘉義地院98年度嘉簡字第31
    2號），更使原告公司出貨期一再延遲，興訟期間延誤出貨
    訂單47件，訂單遭取消造成原告商業損失更苦不堪言。綜上
    所述，因被告公司對原告公司寄發存證信函、聲請假扣押、
    聲請支付命令等三項行為，致原告公司商譽受損、資金週轉
    不靈，並使原告公司負責人家庭生活陷於混亂、父親抑鬱辭
    世，爰依民法第184條規定之侵權行為法律關係，請求被告
    賠償損害及登報回復名譽。
  (二)本件原告公司之損害項目及金額如下所示：
    1.訴訟費用39,000元：原告委託法律專業人代撰書狀，算至
      98年5月12日向嘉義地院遞狀時，共支出發存證信函2份
      10, 000元、裁定抗告狀6,000元、繳納抗告費1,000元、
      支付命令異議狀5,000元、民事準備狀6,000元、聲請撤銷
      假扣押執行狀5,000元、聲請民事裁定確定證明書6,000元
      ，合計39,000元。
    2.營業損失1,655,296元：依原告公司97年度營利事業所得
      稅結算申請書所載，年營業收入淨額為23,196,936元。又
      依營業人銷售額與稅額申報書所載，原告公司98年1月至
      12月銷售額總計21,541,640元，98年度之全部銷售總額減
      掉97 年度之營業額，計算出此期間之營業差額165萬5296
      元，為原告之營業損失。
    3.精神損失160萬元：原告公司法定代理人之父親因此事抑
      鬱辭世，原告法定代理人身為人子、內心煎熬難以言喻，
      故請求精神損失160萬元。
    4.交貨延宕所付出之額外費用：原告公司法定代理人為了出
      庭，工廠的事情都沒有做，交貨可能會延期、員工可能會
      怠工，造成無形損失。以訴訟期間公司之訂單總金額2,40
      6,645元，以百分之30計算交貨延宕損失共計80萬6645元
      。
      以上原告公司損失合計4,100,941元。
    5.登報道歉：被告公司應在聯合報、中國時報、自由時報及
      蘋果日報之頭版下半版，以篇幅10全34公分×25公分刊登
      對原告公司之道歉啟事1日。
  (三)聲明
    1.被告應給付原告4,100,941元，及自99年3月31日之書狀繕
      本送達翌日起至清償日止之法定遲延利息。
    2.被告應在聯合報、中國時報、自由時報及頻果日報等平面
      媒體，以篇幅10全34公分×25公分刊登對原告公司之道歉
      啟事1日。
    3.訴訟費用由被告負擔。
三、被告抗辯：
  (一)原告主張因假扣押執行而受有損害，則其損害與假扣押之間
    需有相當因果關係，始得請求損害賠償，但原告請求之損害
    賠償內容，均非因假扣押所受損害，且其以家庭生活混亂、
    父親抑鬱寡歡而辭世、代撰書狀花費等事責難被告，並非合
    理，原告應提出證明以實其說。
  (二)查封原告銀行帳戶之強制執行程序，因具有公示性，客觀上
    足使被查封人被指為債信不佳，其原所建立之聲望有減損，
    信譽因此低落，然仍須該債權人查封之行為係屬故意、過失
    侵害債務人之名譽、信用始屬侵權行為。而假扣押制度係為
    保全債權人之金錢請求或得易為金錢請求之債權，而命扣押
    債務人之財產，禁止其處分，以利將來債權人就其債權取得
    執行名義後之強制執行之實行，是被告聲請假扣押，僅須合
    於民事訴訟法有關假扣押聲請之相關規定即可，並不須先行
    行使其他權利而不獲清償，始得向法院聲請假扣押。
  (三)本件被告之假扣押、查封行為，係因被告主觀上認原告負有
    給付貨款之義務，進而提起給付貨款之訴，係為保障被告之
    權利所進行之法律行為，況另案亦有債權人泰工業股份有
    限公司認定訴外人倪正忠是原告公司之代理人，而對原告提
    起給付貨款訴訟（嘉義地院嘉義簡易庭96年度嘉簡字第733
    號）。被告公司當時基於所掌握之統一發票及原告法定代理
    人之支票等事證，依法提出假扣押之聲請、聲請給付貨款之
    支付命令，嗣後知悉非原告公司之問題，也隨即撤回訴訟（
    嘉義地院嘉義簡易庭98年度嘉簡字第312號），是被告公司
    並無故意、過失可言。且本件原告並未提出其積極證據證明
    被告有何故意或過失，藉聲請法院實施假扣押之手段，侵害
    原告之財產、名譽、信用，故實難認被告應負侵權行為損害
    賠償之責。
  (四)原告所指營業額下降及有延誤出貨損失云云，並無理由，詳
    細說明如下：
   1.營業額下降是因為97年9月起至98年初爆發金融海嘯，此對
     全球經濟衝擊至鉅，造成景氣急遽衰退需求驟降，全球面
     臨通貨緊縮，此為眾所周知之事實。97年下旬原告接單短
     少，98年初當然出貨也少；且被告並無扣押原告之機器設
     備，原告生產作業仍舊繼續運轉中，是以假扣押之執行對
     其營業額下降並無影響，亦與被告無關。
   2.嘉義地院民事執行處業已於98年5月13日核發撤銷執行命令
     ，原告僅憑97年11月至98年11月間之採購單，即逕自認延
     誤出貨損失，並無依據。再者被告並未扣押原告機器設備
     ，原告主張出庭應訊時，造成特銳有限公司有延誤出貨之
     情事，亦屬牽強，恐是原告自行延誤出貨，卻牽強附會與
     被告，並非合理。
   3.假扣押執行僅就306,600元範圍內予以查封，並未凍結原告
     帳戶內之所有款項，原告仍可付款。原告所提出之交易明
     細表甚難認定與損害有直接因果關係，且並不足以證明其
     有何損失。
  (五)聲明：
   1.原告之訴駁回。
   2.訴訟費用由原告負擔。
四、本件兩造不爭執之事實在於：
  (一)被告於97年12月對原告公司聲請假扣押裁定，經嘉義地院97
    年裁全字第2406號裁定准許被告供擔保後於306,600元之範
    圍內得假扣押原告財產，原告提起抗告，經臺灣高等法院臺
    南分院98年抗字82號廢棄原假扣押裁定。另假扣押執行部分
    ，經嘉義地院98年執全字第51號假扣押執行事件，於98年1
    月16日發執行命令，扣押原告於台灣中小企銀、京城銀行、
    第一商業銀行、合作金庫商業銀行之存款帳戶，因原告於台
    灣中小企銀民雄分行之存款已足上開假扣押債權，其餘銀行
    存款之部分，由執行法院於98年2月5日撤銷執行命令。嗣因
    假扣押裁定經抗告廢棄，經原告聲請、執行法院於98年5月
    13 日撤銷假扣押之執行。（嘉義地院98年度執全字第51號
    假扣押執行卷）。
  (二)被告於98年4月10日對原告聲請核發支付命令（嘉義地院司
    促字第4279號），經原告異議視為起訴，由嘉義地院嘉義簡
    易庭98年嘉簡字第312號給付貨款事件審理，嗣被告撤回起
    訴。
  (三)訴外人泰公司前曾對原告提起訴訟，請求原告給付貨款，
    經嘉義地院96年嘉簡字第733號、97年簡上字第19號判決
    泰公司敗訴確定。
  (四)本件當事人兩造間有如下之信函往來：
  1.被告97年10月24日以新營中山路郵局第384號存證信函通知
    原告清償貨款306,600元。（嘉義地院98年訴字693號卷，下
    稱嘉義地院卷第7 頁存證信函）
  2.原告公司97年10月29日以民雄雙福郵局第166號存證信函通
    知被告並未積欠被告貨款。（嘉義地院卷第8頁存證信函）
  3.原告於98年1月22日以民雄雙福郵局第30號存證信函通知被
    告撤銷假扣押，並檢附倪正忠與原告法定代理人乙○○之協
    議書公證書（嘉義地院卷15頁以下公證書及協議書）。
五、得心證之理由︰
    本件兩造所爭執者，在於：原告主張因被告公司發存證信函
    、聲請假扣押原告公司財產、對原告公司發支付命令，是否
    為侵權行為？原告得否對被告請求損害賠償？其金額若干？
  (一)按名譽有無受損害，應以社會上對個人評價是否貶損作為判
    斷之依據，是所謂名譽權受損，非單依被害人主觀之感情加
    以判斷，應依社會客觀之評價而定。本件原告主張被告寄發
    之存證信函上寫「絕不寬貸」，係誣告、妨害原告商譽，請
    求被告賠償損害等情，惟為被告所否認。經查，本件被告以
    原告向其訂購預拌混凝土未給付價金為由，於97年10月24日
    發給原告公司存證信函（嘉義地院卷7頁），其上雖記載︰
    「本公司將依法追訴台端法律責任，絕不寬貸，．．．」，
    然被告原認原告公司為向其購買混凝土之客戶，有預拌混凝
    土交貨單可參（附於嘉義地院97年度裁全字第2406號卷內）
    ，是認被告所寄發存證信函內之記載，係依法請求貨款、並
    向原告為清償之催告，且該催告函僅由原告收受，並未寄發
    其他第三人，是認此存證信函並未有任何貶損原告公司於社
    會上之評價或名譽情事，原告主張商譽受損云云，自不可採
    。又誣告罪係以意圖他人受刑事或懲戒處分，向該管公務員
    誣告為要件，刑法第169條定有明文，然本件被告存證信函
    所主張者，係民事之法律關係，顯與上開誣告罪之要件不符
    ，原告主張該存證信函之記載為誣告，顯與法律規定有間。
  (二)按債務人因假扣押受有損害，向債權人請求賠償，若非本於
    民事訴訟法第五百三十一條之規定，而係依民法侵權行為之
    法則辦理，則須債權人聲請假扣押有故意或過失，始得為之
    （最高法院95年台上字第2986號判決參照）。又按「被上訴
    人為確保其損害賠償權，而聲請假扣押，不能謂其主觀上有
    故意以背於善良風俗之方法，加損害於上訴人，蓋假扣押究
    屬債權人依法保全其債權得受清償之正當方法，何有背於善
    良風俗方法之可言。」（最高法院78年台上字第1040號判決
    參照）。原告主張被告聲請假扣押、支付命令，使原告公司
    之商譽受損、資金週轉不靈，並使原告公司負責人家庭生活
    陷於混亂、父親抑鬱辭世等情，請求損害賠償與回復名譽，
    然為被告所否認，並以前揭情詞置辯。經查︰
    1.被告於97年12月15日以原告為相對人向嘉義地院聲請假扣
      押裁定、98年4月7日聲請支付命令，係依民事訴訟法第52
      2條以下保全程序之規定、第508條以下督促程序之規定所
      為之法律上主張，被告並提出預拌混凝土交貨單6張、客
      戶出貨日報表為據（97年度裁全字第2406號卷、98年度司
      促字第4279號卷參照），其中預拌混凝土交貨單上客戶名
      稱均載為「文陽工業股份有限公司」，且交貨地點為「大
      丘園」，而客戶簽收欄記載「倪正忠、文陽」，是被告依
      民事訴訟法規定聲請假扣押、支付命令，係屬債權人依法
      保全其債權得受清償之正當方法，尚難認有何不法侵害原
      告公司權利之行為。
    2.原告雖提出其委託第三人倪正忠簽訂之工程承攬協議書、
      公證書，主張其與被告間無買賣關係，然被告公司出貨之
      混凝土買受人究為第三人倪正忠或原告，於假扣押程序、
      支付命令程序中，尚無從判斷，嗣原告對假扣押裁定提起
      抗告，於高院98年4月8日之準備程序，原告始提出其與第
      三人泰公司間之判決資料（嘉義地院96年度嘉簡字第
      733號、97年度簡上字第19號判決），嗣台南高分院以被
      告對假扣押原因未盡釋明義務而於98年4月21日廢棄原裁
      定，本案部分則因支付命令經原告異議視為起訴，經被告
      閱卷後而於98年6月10日當庭撤回訴訟，經調閱台南高分
      院98年度抗字第82號假扣押卷、嘉義地院98年度嘉簡字第
      312號卷查核明確。是被告於抗告之準備程序期日前（即
      98年4月8日前），並無從確認原告非系爭混凝土買賣之相
      對人，原告亦無法提出其他積極證據證明被告明知其非買
      受人而故意或過失對原告聲請假扣押、支付命令，從而，
      原告主張被告聲請假扣押、支付命令為侵權行為云云，自
      不可採。
    3.原告另主張被告聲請假扣押、支付命令，造成原告支出訴
      訟費用及書狀費用、營業損失、精神損失、以及交貨延宕
      所付出之額外費用共410萬941元，然為被告公司所否認。
      查本件原告主張被告上開行為屬侵權行為，已屬無據，其
      請求被告賠償或登報，自無理由。況原告主張之上開損害
      項目，與假扣押聲請或執行、支付命令之聲請間，均無相
      當因果關係，原告請求亦屬無據，不應准許。
六、綜上所述，被告公司所發之存證信函並未有何貶損原告評價
    情事，而被告因欲保全債權，依民事訴訟法規定聲請假扣押
    裁定與執行、聲請支付命令，並無不法侵害原告公司權利之
    行為，而原告亦未舉證證明被告有何其他故意或過失聲請假
    扣押、支付命令而侵害原告權利情事，原告另請求訴訟費用
    、營業損失、交貨延宕所付出之額外費用及精神上損害等項
    ，與假扣押、支付命令聲請間亦欠缺相當因果關係，請求被
    告登報，亦屬無據。從而，原告據侵權行為之規定請求被告
    給付原告4,100,941元，及自追加狀繕本送達翌日（即99年4
    月9日）起至清償日止之法定遲延利息，及請求被告在聯合
    報、中國時報、自由時報、蘋果日報以篇幅10全34公分×25
    公分刊登道歉啟事1日，均無理由，不應准許。
七、本件事證已臻明確，兩造其餘攻擊防禦方法及舉證，亦均與
    判決結果不生影響，爰不一一論述，附此說明。
八、結論：本件原告之訴為無理由，依民事訴訟法第78條，判決
    如主文。
中    華    民    國    99    年    6     月    14    日
                  民事第一庭    法    官  蔡孟珊
以上正本證明與原本無異。
如對本判決上訴，須於判決送達後20日內向本院提出上訴狀，並
依民事訴訟法第77條之16繳交上訴費用。
中    華    民    國    99    年    6     月    14    日
                                書 記 官  吳幸芳

司法院資訊處製作；財團法人民間司法改革基金會備份。
